【裁判字號】    89,判,60
【裁判日期】    890113
【裁判案由】    新型專利異議
【裁判全文】
行  政  法  院  判  決                              八十九年度判字第六○號
    原      告  甲○○
    被      告  經濟部智慧財產局（承受原經濟部中央標準局業務）
右當事人間因新型專利異議事件，原告不服行政院中華民國八十七年九月二日台八七
訴字第四三一一七號再訴願決定，提起行政訴訟。本院判決如左︰
    主  文
原告之訴駁回。
    事  實
緣關係人蔡茂林於民國八十三年四月二十五日以其「潤滑給油機之微電腦控制裝置」
係由微處理器、記憶晶體、設定顯示電路、驅動控制電路、壓力偵測電路及缺油警報
電路所組成，特徵在於設定顯示電路由一解碼器、二顯示器及五按鍵開關所組成；解
碼器藉SG1至SG7分別連接二組具三位數之七段顯示器；顯示器藉COM1至COM6連接五組
按鍵開關，並連接解碼器與微處理器，將按鍵開關所設定之注油時間與間歇時間儲存
於記憶晶體；驅動控制電路由電晶體及繼電器所組成，電晶體之MOVE腳連接至微處理
器之一輸出腳 RB3，微處理器送出信號啟動或關閉繼電器以控制馬達轉動或停止；偵
測電路由壓力開關及液位開關接至 CN4，再經CN3及CN5之PRES及SENSOR線至微處理器
之 RB4、RB5腳之電路；警報電路由第三連接器CN3之BUZ線觸發缺油警報電路BZ1蜂鳴
器動作；藉由上述元件之組成，以達到設定注油時間及間歇時間，又藉壓力開關及液
位開關以偵測壓力之不足及液位不足時停止馬達及發出警報等情，向被告申請新型專
利，經被告編為第00000000號審查，再審查，准予專利。公告期間，原告以
本案之結構特徵、技術手段及目的已見諸申准在先之第00000000號「潤滑油
泵之間歇控制裝置」新型專利案（以下稱引證案），未具增進之功效，有違專利法第
九十八條第一項第二款及第二項規定云云，對之提起異議。案經被告審查，為本案異
議不成立之審定，發給八十六年十一月六日台專（判）○四○二○字第一四三○二四
號專利異議審定書。原告不服，循序提起一再訴願，遞遭決定駁回，遂提起本件行政
訴訟。茲摘敘兩造訴辯意旨於次：
原告起訴意旨及補充理由略謂：一、原處分、訴願、再訴願決定對引證案之「創作說
明書」未予詳細閱讀查明，只就引證案之「申請專利範圍」斷章取義，乃過於粗糙速
斷。且本案其實係完全轉用引證案，充其量只是將「燈光（發光二極體）警示」缺油
，改成「發聲（警報蜂鳴器）警報」，其餘之內容皆完全轉用，原處分、訴願、再訴
願決定未考究「其專利範圍內容，含蓋引證案之內容」。二、原處分及訴願、再訴願
決定就本案及引證案「元件不同」認定之不當言，陳明如下：（一）兩者之元件根本
是完全相同；按微處理器必有「解碼器」、「電源供應電路（包括橋式整流器、穩壓
器）」，本案未以文字寫出「電源供應電路」，其實係有此電路，否則「如何供電」
？而其謂「處理器」，其實就是「微處理器」，難道「稱謂不同」即可謂不同？那早
先專利如何防止："文字遊戲"者之侵權？（二）有關「五個按鍵開關、四個按鍵開關
」之別，乃是相同之元件，難道多或少一個開關即可謂「不同」，那設成「六個」按
鍵開關者，豈不是即可侵害本案專利權？（三）有關「壓力開關、液位開關」與「缺
油檢測器」之別。查引證案之「缺油檢測器」即是「壓力、液位」控制之構件統稱，
本案只是「分開稱謂」而已。且引證案在「創作說明書」亦有載明「壓力調整閥即是
壓力開關」，為原處分及原決定所不查。（四）有關「蜂鳴器（警報）」、「二極體
（發光顯示）」，其實係等效元件，皆在於「警示缺油」。（五）其它之元件，即皆
完全相同。故兩者確實是完全相同之元件，具「電子知識」者必可知。三、原處分及
一再訴願決定就本案及引證案「警報、顯示不同」認定之不當，陳明如下：（一）雖
然引證案採「發光二極體」發光顯示缺油，本案採「蜂鳴警報」顯示缺油，但皆是「
達到警示缺油」之功效目的，本案並未改變目的，未增進功效。（二）兩者皆是由「
處理器（微處理器）」、「壓力偵測電路（缺油檢測器）之壓力開關（壓力調整閥）
、液位開關」所檢測、處理控制，令馬達停止、發出警示。技術手段完全相同。（三
）「蜂鳴警報」、「發光二極體顯示」，皆是警示缺油，乃是表示之方式，此與「技
術手段」無關，技術手段之「主題」在於：處理器、壓力及液位開關之檢測、控制。
故以「警報」、「警示」即論為不同，實過於表面速斷，反而忽略「技術主題」。四
、就「蜂鳴器發出警報」言，亦屬習知知識，簡而易知：（一）按稍具「機器」、「
電器」物品知識者，皆知一機器功能異常時，往往設有「蜂鳴」、「警鈴」或其它發
出聲音之裝置，而為警報。例如：洗衣機無水之警告、汽車缺潤滑油、水箱之水不足
．．．皆有此技術、知識。（二）故以「警報」警示，乃為習知技術、知識，而為習
於此技藝者可易於達成，未增進功效，不具獨特性與進步性。五、縱然本案以「蜂鳴
器」警示缺油，不同於「發光二極體」警示缺油，被論為不同，本案亦只能「界定此
『蜂鳴器』為專利範圍」，怎能含蓋「微處理器、控制開關、顯示器、電晶體、記憶
晶體」等之技術、內容。六、原處分及一再訴願決定就本案及引證案「功效目的不同
」認定之不當，陳明如下：（一）二者之功效目的皆是「可設定注油（潤滑）時間、
間歇時間動作」、「可發出警示訊號 （一為聲音、一為燈光），警告缺油」， 怎會
不同？（二）難道，只要有「蜂鳴器、發光二極體」警示元件之別，即為「功效目的
不同」，而「皆可設定時間間歇動作注油潤滑」、「皆可警示缺油」，反不算「功效
目的相同」？七、本案與引證案，有下列之完全相同：（一）元件相同：皆利用「微
處理器（CPU）」、「記憶體 （記憶器）」、「七段顯示器」、「按鍵開關」、「繼
電器」、「電晶體」。（二）構成相同：皆由上述元件構成「控制設定電路（單元）
」、「驅動電路（單元）」、「顯示設定電路（單元）」。（三）技術手段相同：皆
係利用CPU 、記憶體，可輸出控制訊號，令電晶體依設定動作，令繼電器動作，進而
控制馬達。而設定時，皆利用按鍵開關，輸入設定值予 CPU。（四）功效目的相同：
皆係可達「設定給油時間」、「設定間歇（不給油）時間」及「可檢測知油不足」。
綜上所陳，本案只是「改」等效（皆是警示缺油）之元件（蜂鳴器、發光二極體）」
，其縱然「因此論為不同」，亦只能就「此零件」為專利範圍，怎能「不視」前述四
點「相同處」之問題。八、有關「由各電路組成，與引證案不同」之問題言：（一）
由被告答辯觀之，顯然，被告亦承認「全部之元件(CPU、記憶體、電晶體、繼電器、
按鍵開關）皆相同」。（二）而由兩者圖式觀之，電路構成亦相同，皆是「感測油液
足否、控制間歇時間」，乃是『等效電路』（元件皆相同，功能當然相同）。（三）
又何謂「電路組成不同」？本案並未載明「如何不同？」、「不同處，有何增進功效
？」，故其皆是「感測油液足否」、「控制間歇時間」。（四）所謂「電路不同」，
當就「如何增進功效」、「如何特殊配置」說明清楚，不能只憑「一、兩條線路之連
接不同」即謂不同。（五）故當就「目的」、「功能」、「功效」而論。事實上，本
案之「功效目的」無異於引證案。九、有關「功效不同」之問題言：引證案載明「可
感測油量、可控制間歇時間、可發出警告（燈亮）」，與本案所謂之「感測油量」、
「控制間歇時間」、「油量不足，可發出警告」均為相同。本案何處增進功效？何處
功效不同？綜上所述，在本案之「元件相同」、「功效目的相同」之情況，實不具創
作性與進步性。且本案「申請專利範圍」，只是謂「設有那些元件，可達感測油量、
控制間歇時間、發出警告之目的」，並非是申請「電路佈設內容」、「電路有何獨到
之處」等語。
被告答辯意旨略謂：一、起訴理由主要謂本案與引證案之元件、構成、技術手段、功
效及目的相同，皆係利用 CPU、記憶體、可輸出控制訊號，令電晶體依設定動作，令
繼電器動作，進而控制馬達，而設定時，皆利用按鍵開關，輸入設定值予 CPU，可達
「設定給油時間」、「設定間歇（不給油）時間」及「可檢測知油不足」等；本案只
是「改一等效（皆是警示缺油）之元件（蜂鳴器、發光二極體）」，其縱然「因此論
為不同」，亦只能就「此零件」為專利範圍云云。二、惟事實上，引證案之封蓋上雖
具壓力表及壓力微調閥以為調整輸出油壓，但不具本案壓力偵測電路之構成，無藉壓
力開關以偵測壓力不足之停止馬達及發出警報之作用，就本案及引證案之整體構成觀
之，本案由各電路組成，相互連接關係之整體構成特徵而言，與引證案不同；再者，
本案之目的為藉由各元件之組成，達到設定注油時間、間歇時間，並偵測壓力不足及
液位不足時，停止馬達運轉及發出警報，而引證案之目的則為藉由各元件之組成得到
精確設定及執行油泵本體之潤滑及間歇週期，兩者之功效亦不相同。引證案不足以證
明本案不具新穎性、進步性，原告之訴為無理由，請依法駁回。
    理  由
一、按稱新型者，謂對物品之形狀、構造或裝置之創作或改良，為行為時專利法第九
    十七條所規定。又公告中之新型，任何人認有違反專利法第九十七條至九十九條
    規定而向專利專責機關提起異議者，依同法第一百零二條第一項之規定，除應具
    備異議書外，並應附具證明文件，從而有無違反專利法規定之情事，依法應由異
    議人附具證據供查。本件蔡茂林於民國八十三年四月二十五日以其「潤滑給油機
    之微電腦控制裝置」係由微處理器、記憶晶體、設定顯示電路、驅動控制電路、
    壓力偵測電路及缺油警報電路所組成，特徵在於設定顯示電路由一解碼器、二顯
    示器及五按鍵開關所組成；解碼器藉SG1至SG7分別連接二組具三位數之七段顯示
    器；顯示器藉COM1至COM6連接五組按鍵開關，並連接解碼器與微處理器，將按鍵
    開關所設定之注油時間與間歇時間儲存於記憶晶體；驅動控制電路由電晶體及繼
    電器所組成，電晶體之MOVE腳連接至微處理器之一輸出腳 RB3，微處理器送出信
    號啟動或關閉繼電器以控制馬達轉動或停止；壓力偵測電路由壓力開關及液位開
    關接至CN4，再經CN3及CN5之PRES及SENSOR線至微處理器之 RB4、RB5腳之電路；
    警報電路由第三連接器CN3之BUZ線觸發缺油警報電路 BZ1蜂鳴器動作；藉由上述
    元件之組成，以達到設定注油時間及間歇時間，又藉壓力開關及液位開關以偵測
    壓力之不足及液位不足時停止馬達及發出警報等情，向被告申請新型專利，經被
    告編為第00000000號審查，再審查，准予專利。公告期間，原告以本案
    之結構特徵、技術手段及目的已見諸申准在先之引證案，未具增進之功效，有違
    專利法第九十八條第一項第二款及第二項規定云云，對之提起異議。案經被告審
    查，認引證案之封蓋上雖具壓力表及壓力微調閥以為調整輸出油壓，但不具本案
    壓力偵測電路之構成，無藉壓力開關以偵測壓力不足之停止馬達及發出警報之作
    用，就本案及引證案之整體構成觀之，本案由各電路組成，相互連接關係之整體
    構成特徵而言，與引證案不同；再者，本案之目的為藉由各元件之組成，達到設
    定注油時間、間歇時間，並偵測壓力不足及液位不足時，停止馬達運轉及發出警
    報，而引證案之目的則為藉由各元件之組成得到精確設定及執行油泵本體之潤滑
    及間歇週期，兩者之功效亦不相同。引證案不足以證明本案不具新穎性、進步性
    ，乃為異議不成立之審定。
二、本案經訴願機關檢具訴願理由書、訴願答辯書、申請專利卷、異議卷送請財團法
    人工業技術研究院審查結果亦認本案與引證案相較（一）兩案使用之元件並不相
    同：本案有微處理器、記憶晶體、一個解碼器、二個顯示器、五個按件開關、電
    晶體、繼電器、壓力開關、液位開關、蜂鳴器等所組成；而引證案有一微處理器
    、記憶晶體、電晶體、繼電器、四個按鍵開關及顯示器、橋式整流器、穩壓器、
    缺油檢測器所組成。（二）兩案整體構成並不相同：本案之參考特徵說明「設定
    顯示電路由．．．．使缺油警報電路動作」；而引證案之構成參考其特徵說明「
    該控制電路主要係由．．．．以控制馬達運轉與否。」（三）兩案之技術手段並
    不相同，功效目的亦不相同：本案之目的為藉由各元件之組成，達到設定注油時
    間、間歇時間，並偵測壓力不足及液位不足時，停止馬達運轉及發出警報，而引
    證案之目的則為藉由各元件之組成得到精確設定及執行油泵本體之潤滑及間歇週
    期，兩者之功效亦不相同。有該院機械工業研究所八十七年一月十三日（八七）
    工研機審字第○○四○號、八十七年四月二十八日（八七）工研機審字第○四二
    八號函及所附之新型專利異議案訴願審查意見書及新型專利異議案再訴願答辯意
    見書附於訴願卷足參。
三、綜前所述，引證案顯不足以證明本案不具新穎性、進步性。被告審查，為本案異
    議不成立之審定，發給八十六年十一月六日台專（判）○四○二○字第一四三○
    二四號專利異議審定書，於法並無不合。訴願及再訴願決定遞予維持，並無違誤
    。原告徒執前詞，任意指摘原處分、訴願及再訴願決定不當，為無理由，應予駁
    回。
據上論結，本件原告之訴為無理由，爰依行政訴訟法第二十六條後段，判決如主文。
中    華    民    國     八十九      年      一      月      十三       日
                    行 政 法 院 第 一 庭
                                審 判 長 評  事      黃  綠  星
                                         評  事      藍  獻  林
                                         評  事      黃  璽  君
                                         評  事      廖  宏  明
                                         評  事      鄭  忠  仁
右  正  本  證  明  與  原  本  無  異
                                         法院書記官  陳  春  木
中    華    民    國     八十九      年      一      月      十三       日


司法院資訊處製作；財團法人民間司法改革基金會備份。
